最高法院刑事判決　　　　　　　　　　110年度台上字第2916號
上　訴　人　施建武




　　　　　　彭日發



上　一　人
選任辯護人　俞建界律師
上　訴　人　黃僑生



選任辯護人　鄭敦宇律師
上列上訴人等因貪污案件，不服臺灣高等法院中華民國109 年12
月22日第二審更審判決（108年度重矚上更一字第43 號，起訴案
號：臺灣桃園地方檢察署100年度偵字第8565、14438、19448、1
9454號），提起上訴，本院判決如下：
    主  文
上訴駁回。
    理  由
一、按刑事訴訟法第377 條規定，上訴於第三審法院，非以判決
    違背法令為理由，不得為之。是提起第三審上訴，應以原判
    決違背法令為理由，係屬法定要件。如果上訴理由書狀並未
    依據卷內訴訟資料，具體指摘原判決不適用何種法則或如何
    適用不當，或所指摘原判決違法情事，顯與法律規定得為第
    三審上訴理由之違法情形，不相適合時，均應認其上訴為違
    背法律上之程式，予以駁回。
二、本件原審審理結果，認為上訴人施建武、彭日發、黃僑生均
    為具法定職務權限之公務員，分別有其事實欄相關所載
    之貪污、行使公務員登載不實文書各犯行明確，因而撤銷第
    一審關於施建武、彭日發、黃僑生該部分科刑之判決，部分
    變更檢察官起訴法條，改判仍依想像競合犯，從一重論處施
    建武如其附表（下稱附表）1㈥編號117、119、120、122、1
    24、125、126所示犯貪污治罪條例之違背職務收受賄賂7 罪
    刑，同附表編號114至116、118、121、123、127 至129所示
    犯同條例之不違背職務收受賄賂9 罪刑；又論處彭日發如附
    表1㈦編號130所示共同不違背職務收受賄賂罪刑；論處黃僑
    生同附表編號130至135所示共同不違背職務收受賄賂罪刑及
    不違背職務收受賄賂5罪刑，同附表編號136、137（共2罪）
    所示違背職務收受賄賂3 罪刑（以上各罪均宣告褫奪公權，
    其中違背職務收受賄賂各罪均處有期徒刑，彭日發、黃僑生
    並均諭知附條件緩刑），暨諭知相關之沒收（追徵），已逐
    一載敘其調查取捨證據之結果及憑以認定各該犯罪事實之心
    證理由，對於施建武否認收受賄賂、黃僑生否認違背職務之
    供詞及所辯各語認非可採，亦依調查所得證據予以論述，所
    為論列說明，有卷存資料可資覆按。
三、上訴意旨略以：
㈠、施建武部分：行政院國軍退除役官兵輔導委員會（下稱退輔
    會）桃園榮譽國民服務處（下稱桃園榮服處）輔導員及其他
    榮家涉案之殯葬事務輔導員均有多人，同案被告唐維順（與
    後載之唐維誠，均經判處罪刑或無罪確定）僅對其行賄，即
    與降低成本需求未合，原審僅憑唐維順、證人張志賓之證詞
    及私人登記帳務資料，認其有收受款項或物品，與經驗及論
    理法則有違；原判決未依其聲請調查同時期桃園榮服處其他
    輔導員結案報告，以證明全體輔導員均有相同缺失，逕依相
    片人數為不利之認定，有調查未盡之違失。
㈡、彭日發部分：原判決依貪污治罪條例第8條第2項前段、刑事
    妥速審判法第7 條、刑法第59條等規定遞減其刑後，就褫奪
    公權部分反增為2年，未敘明裁酌理由，理由欠備。
㈢、黃僑生部分：附表1㈦編號134至137 部分之喪事，係採最高
    規格（即第4級）殯葬程序辦理，細項規格達90 項以上，所
    認「靈車未飾鮮花」之缺失，所占金額比例甚小，至多僅涉
    過失；其多次自掏腰包墊款不足之便餐費，力求殯葬儀式完
    善，可徵無違背職務故意，原判決未說明不採前揭有利證據
    之理由，有理由不備之違法；辯護人謝維仁律師於更審準備
    程序雖稱：「依照第87頁下方照片，應該就是完整的緞花圈
    、飾鮮花的靈車裝飾，花蓮榮家的案子都有這樣的規格，讓
    鈞院參考。」但辯護人鄭敦宇律師已當場否認謝維仁律師之
    錯誤主張，所提照片為桃園地區規格照片，並說明省略飾鮮
    花有其正當理由且符合契約精神，原審偏採謝維仁律師之錯
    誤主張，自有可議；其已將歷次收受約新臺幣（下同）15萬
    、6萬元之賄款，於民國99年1月間退還15萬元予同案被告唐
    維誠，應有裁罰繳費紀錄可查，與同案被告唐台勝（已歿，
    業經判處無罪確定）、唐維誠證述相符，復於偵查中繳交不
    法所得，屬重複繳交，原審仍為沒收宣告，顯然違法。
四、犯罪事實之認定、證據之取捨及證明力之判斷，俱屬事實審
    法院之職權，此項職權之行使，倘不違背客觀存在之經驗法
    則或論理法則，即不違法，觀諸刑事訴訟法第155 條第1 項
    規定甚明，自無許當事人任憑主觀妄指為違法，而資為合法
    之第三審上訴理由。
㈠、原判決認定施建武、黃僑生有上開相關各犯行，係分別綜合
    施建武、黃僑生之部分供述，黃僑生並供承有收取唐維誠交
    付如附表1㈦ 各編號所示之現金，同案被告彭日發、唐維誠
    、唐維順部分認罪之供證，證人張志賓不利施建武之證言，
    佐以所載相關之勘驗筆錄、公祭現場照片截圖、桃園榮服處
    回饋金明細表、花蓮地區回饋金明細、帳冊，參酌所列其餘
    證據資料及案內其他證據調查之結果而為論斷，已載認憑為
    判斷施建武時任桃園榮服處輔導員、黃僑生時任退輔會花蓮
    榮譽國民之家（下稱花蓮榮家）輔導員，後兼任花蓮榮家長
    青堂隊長，均負責榮民亡故之善後處理及監督殯葬事務合約
    履約事宜，並應於公祭治喪時，逐項覈實驗收並做成驗收紀
    錄，唐維順、唐維誠以協勝禮儀社、天堂路企業社、中國殯
    儀有限公司、尚捷禮儀社所得標承作如附表2 編號5、6所示
    之採購案分屬施建武、黃僑生職務權責範圍，施建武、黃僑
    生利用唐維順、唐維誠為求上開殯葬業務順利驗收、請款，
    分別於各所載時間收取唐維順、唐維誠、張志賓出面交付之
    賄款、香菸，且於明知唐維順、唐維誠於辦理附表3㈥ 編號
    117 、119、120、122、124、125、126、附表3㈦編號136、
    137 （鄧可武、蘇坤）殯葬業務均有所示之缺失，仍於驗收
    紀錄上不實登載而交付行使，就所收受之各賄賂與其2 人職
    務上、違背職務之行為間，如何具有不法之對價關係，所為
    已該當貪污治罪條例之違背職務收受賄賂、不違背職務收受
    賄賂及行使公務員登載不實文書各罪構成要件等情之理由綦
    詳，復說明唐維順、張志賓就參與行賄施建武之事實證述一
    致，勾稽上揭回饋金明細表、手寫註記文件資料之記載，與
    施建武被訴貪污各犯罪事實具有相當程度之關聯性，酌以唐
    維順、張志賓所證交付賄賂方式及施建武機車顏色等證據綜
    合判斷，已足資認定施建武確有收受賄賂之事實等情，併於
    理由內論述明白。另本於證據取捨之職權，就證人黃昌誠於
    第一審所稱附表3㈦編號136、137 之公祭，均按級距表項目
    驗收，無放水等旨之證言，及同案被告唐維順所指公祭照片
    僅為動態拍攝，應無抬棺工人不足之缺失等說詞，如何委無
    足採或何以不足為施建武、黃僑生有利之認定；對於施建武
    所執不排除唐維順將款項挪用他處，而與張志賓一同栽贓誣
    陷，及黃僑生指稱靈車未飾鮮花與契約精神無違，非屬違背
    職務行為各辯詞，殊屬無據，亦依調查所得，記明其取捨判
    斷之理由，凡此，概屬原審採證認事職權之合法行使，所為
    各論斷說明，與經驗法則及論理法則俱屬無違，既非僅以唐
    維順、唐維誠、張志賓不利於施建武、黃僑生之供證為論罪
    之唯一證據，且綜合調查所得之各直接、間接證據而為合理
    論斷，自非法所不許，無所指未憑證據認定事實、理由不備
    或欠缺補強證據等違法可言。
㈡、原判決已記明綜合同案被告唐維誠之供證，參酌卷附原審勘
    驗筆錄、相關靈車照片及黃僑生辯護人提出花蓮榮家殮品展
    示資料照片等證據資料，據以認定附表1㈦編號136、137（
    鄧可武、蘇坤）部分公祭，均有「靈車車頭未飾鮮花」，與
    合約規格要求不符之缺失，黃僑生基於前揭不法對價關係，
    違背職務放寬公祭會場之驗收檢查，任由唐維誠違反前開合
    約規格，仍於驗收紀錄上不實登載「與契約規定相符」，其
    確有此部分違背職務之行為及犯意等情之理由甚詳，核與黃
    僑生供稱依契約解釋飾鮮花是有1 盆花要放在（靈車車頭）
    引擎蓋上等旨（見更審卷㈣第131 頁），並無齟齬，以事證
    明確，縱未同時說明黃僑生主張多次自掏腰包墊款餐費，「
    靈車未飾鮮花」所占合約金額甚少，部分辯護人另否認有前
    揭照片所示之招標規格等旨，何以不足為黃僑生有利之認定
    ，乃事實審法院本於判斷之職權，而為證據取捨之當然結果
    ，無礙於判決本旨之判斷，與判決不備理由之違法情形有別
    。
五、刑事訴訟法所稱依法應於審判期日調查之證據，係指與待證
    事實有重要關係，在客觀上顯有調查必要性之證據而言，範
    圍並非漫無限制，必其證據與判斷待證事實之有無，具有關
    聯性，得據以推翻原判決所確認之事實，而為不同之認定，
    若僅枝節性問題，或所證明之事項已臻明確，或就同一證據
    再度聲請調查，自均欠缺其調查之必要性，未為無益之調查
    ，無違法可言。又當事人、辯護人等聲請調查之證據，有無
    調查之必要，屬事實審法院自由裁量行使之範疇。原判決綜
    合案內證據資料，已詳敘足資證明施建武有事實欄即附表
    1㈥ 各編號所載違背職務、不違背職務收受賄賂及行使公務
    員登載不實文書等各犯行之論證，核屬其審酌全般證據資料
    ，本於確信而為獨立之判斷，就所聲請調取同時期桃園榮服
    處其他輔導員結案報告，何以不具調查之必要性，亦記明其
    裁酌理由，以事證明確，未再為其他無益之調查，難謂有所
    指證據調查未盡之違法。
六、刑事訴訟法第370條第1項規定由被告上訴或為被告之利益而
    上訴者，第二審法院不得諭知較重於原（第一審）審判決之
    刑。但因原審判決適用法條不當而撤銷之者，不在此限。此
    為不利益變更禁止原則之規定，茍檢察官為被告之不利益而
    上訴，或第一審判決適用法條有不當而撤銷第一審判決改判
    ，即無該原則之適用。本件就彭日發部分，第一審判決論以
    共同犯貪污治罪條例之對於職務上行為收受賄賂罪，處有期
    徒刑1年10月，並諭知附條件緩刑5年，暨褫奪公權1 年，彭
    日發不服上訴於原審法院，檢察官則以依彭日發所犯情節、
    侵害法益等情，第一審量刑失輕，為彭日發之不利益亦提起
    上訴（見上訴審卷㈠第467至471頁），原審經審理後，以第
    一審判決有誤彭日發為授權公務員而非身分公務員，且未適
    用刑事妥速審判法第7 條規定減輕其刑等違法不當，而撤銷
    第一審此部分之科刑判決，改判仍論以共同犯不違背職務收
    受賄賂罪，科處有期徒刑1年2月，及諭知附條件緩刑3 年，
    併宣告褫奪公權2 年，無違前開不利益變更禁止原則。又原
    判決重為審酌彭日發犯罪情狀等，基於預防犯罪與社會防衛
    之目的，諭知2 年褫奪公權期間之職權行使，既未逾法定刑
    度，又無濫用權限，核屬事實審法院裁量職權之適法行使，
    無理由欠備之違法。彭日發此部分上訴意旨，非適法之第三
    審上訴理由。
七、交付賄賂之行為，不論是否成立行賄罪，此種有損公務員應
    公正、廉潔執行職務之違背公序良俗行為，自不在法律保護
    範圍，是以對公務員（違背）職務上行為交付賄賂之人，不
    能認屬被害人，所交付之賄賂應予沒收，不得發還之。原判
    決勾稽全案卷證，已載認黃僑生收受唐維誠如附表1㈦ 所示
    之賄款，分別該當違背職務、不違背職務收受賄賂犯行之心
    證理由，已如前述，復敘明縱黃僑生事後代唐維誠繳納違約
    罰款15萬元，乃基於不同原因而為，對於黃僑生已成立之前
    揭各罪難認有何影響，其自動繳交之各罪犯罪所得，仍應依
    刑法第38條之1第1項前段規定宣告沒收等旨，核與前揭說明
    並無不合，無黃僑生所指違法沒收及適用法則不當之違法。
八、施建武、彭日發、黃僑生其餘上訴意旨，係置原判決所為明
    白論斷於不顧，仍持已為原判決指駁之陳詞再事爭辯，或對
    於事實審法院取捨證據與判斷證明力之職權行使，或單純就
    前述量刑裁量權之合法行使，或不影響判決本旨事項，徒以
    自己之說詞，任意指為違法，且重為事實之爭執，難謂已符
    合首揭法定上訴要件，應認其等之上訴為不合法律上之程式
    ，均予以駁回。
據上論結，應依刑事訴訟法第395條前段，判決如主文。
中    華    民    國   111    年    1     月    12    日
                  刑事第九庭審判長法  官  段  景  榕  
                                  法  官  鄧  振  球  
                                  法  官  楊  力  進  
                                  法  官  宋  松  璟  
                                  法  官  汪  梅  芬  
本件正本證明與原本無異
                                  書記官
中    華    民    國   111    年    1     月    13    日